【裁判字號】    97,訴,151
【裁判日期】    970305
【裁判案由】    偽造文書等
【裁判全文】
臺灣臺北地方法院刑事判決               97年度訴字第151號
公  訴  人  臺灣臺北地方法院檢察署檢察官
被      告  甲○○
上列被告因偽造文書等案件，經檢察官提起公訴（96年度偵字第
26463號），被告於準備程序中就被訴事實為有罪之陳述，經法
官告知簡式審判程序意旨，並聽取公訴人及被告意見後，經本院
合議庭裁定由受命法官獨任進行簡式審判程序，判決如下：
    主  文
甲○○共同行使偽造公文書，足以生損害於公眾及他人，累犯，
處有期徒刑壹年拾月。扣案如附表編號壹至肆所示之物，均沒收
之。
    事  實
一、甲○○前因妨害公務、搶奪、竊盜、違反毒品危害防制條例
    等案件，經臺灣花蓮地方法院以90年度玉簡字第59號、91年
    度玉簡字第7號、90年訴字第222號、90年易字第547號判決
    分別判處有期徒刑4月、4月、1年6月、7月確定，並分別定
    應執行刑8月、2年，於民國91年9月26日入監接續執行，於
    93年6月29日縮短刑期假釋出監，於94年3月24日假釋期滿未
    經撤銷視為有執行完畢。
二、詎其不知悔改，與真實姓名、年籍皆不詳之成年詐欺集團成
    員，共同基於意圖為自己不法之所有、假冒公務員僭行職權
    、行使偽造公文書及偽造特種文書等之犯意聯絡，由甲○○
    於96年12月初某日，在臺北縣三重市○○路與三和路口附近
    ，提供其照片予一年籍姓名不詳之成年男子，於同日取得該
    集團所偽造之法務部臺北地檢署監管科「張金華」書記官服
    務證1張，並以甲○○所有之0000000000號、0000000000號
    行動電話門號作為聯繫使用，嗣於96年12月5日上午10時許
    ，由該集團某年籍姓名不詳之女子撥打電話予乙○○，以佯
    稱乙○○之國民身分證遭冒用開戶，需將帳戶內款項提領，
    交由地檢署保管，待開庭後可取回，並告知將派員至指定地
    點收取款項之詐術，致乙○○因而陷於錯誤，先於同日中午
    12時許，前往臺北市○○○路○段62 號之台新國際商業銀行
    新生分行，提領新臺幣（下同）272萬元後，於該分行附近
    巷弄內交付予該集團某年籍姓名不詳，自稱受檢察官指示前
    來之男子，並由該男子提出該詐欺集團成員以不詳方法接續
    偽造之「鄭世揚」及「檢察行政處鑑」印文，及偽造「台北
    士林地方法院檢察署監管科」、「臺北地檢署監管科收據」
    之公文書各1紙，表明已收取272萬元而行使之；復於同日下
    午14時許，甲○○先取得該詐欺集團成員以不詳方法接續偽
    造之「鄭世揚」及「檢察行政處鑑」印文，及偽造之收取
    145萬元「臺北地檢署監管科收據」之公文書1紙後，隨即於
    下午15時20分許，攜同上開偽造之服務證前往臺北市○○路
    ○段99號之臺灣銀行仁愛分行附近，自稱為檢察官「鄭檢」
    所指派之書記官並收取由該集團某不詳成員以上開相同詐術
    ，使乙○○陷於錯誤，於該行提領之145萬元，並取得其中
    14萬5 千元作為報酬；嗣於同日下午16時50分許，該集團某
    不詳成員復欲以上開相同詐術行騙乙○○時，經乙○○察覺
    有異，遂報警後前往臺北市○○路55號處領取170萬元，佯
    裝欲交付甲○○，而待甲○○提出該詐欺集團成員以不詳方
    法接續偽造之「鄭世揚」及「檢察行政處鑑」印文，及偽造
    之收取170萬元「臺北地檢署監管科收據」之公文書1紙之際
    ，為在旁等候之警員當場逮捕甲○○，其等因而未取得詐欺
    款項而未遂，然已足生損害於臺灣臺北地方法院檢察署、臺
    灣士林地方法院檢察署、檢察官、書記官行使公文書之正確
    性及司法公信力及乙○○之權益。
三、警方查獲甲○○後，在甲○○身上扣得其所有供本件犯罪聯
    繫所用之0000000000號、0000000000號之摩托羅拉、諾基亞
    行動電話各1支（含SIM卡）、所得贓款14萬5千元（已發還
    乙○○）、法務部臺北地檢署監管科「張金華」書記官服務
    證1張、「臺北地檢署監管科收據」之公文書1紙，及乙○○
    所提出該詐欺集團成員及甲○○已行使之「臺北地檢署監管
    科收據」之公文書2紙、「台北士林地方法院檢察署監管科
    」之公文書1紙，並扣得甲○○所有非供本件犯罪所用之華
    碩、聲寶行動電話各1支（含SIM卡1張）。
四、案經乙○○訴由臺北市政府警察局大安分局報告臺灣臺北地
    方法院檢察署檢察官偵查起訴。
    理  由
一、本件被告所犯非死刑、無期徒刑、最輕本刑為3年以上有期
    徒刑之罪，或高等法院管轄第一審之案件，被告於本院準備
    程序中，就被訴事實為有罪之陳述，經告以簡式審判程序之
    旨，並聽取檢察官、被告之意見後，本院裁定進行簡式審判
    程序，是本件之證據調查，依刑事訴訟法第273條之2規定，
    不受同法第159條第1項、第161條之2、第161條之3、第163
    條之1及第164條至第170條規定之限制，合先敘明。
二、上揭犯罪事實，業據被告甲○○於警詢、偵查、本院審理時
    自白不諱（見本院卷第27頁背面、偵查卷第50頁、第9至15
    頁），核與證人即被害人乙○○證述情節大致相符（見偵查
    卷第18至22頁、第56至57頁），此外，並有臺北市政府警察
    局大安分局搜索扣押筆錄、扣押物品清單各1紙、台新國際
    商業銀行及臺灣銀行存摺明細各1紙、偽造之「臺北地檢署
    監管科收據」之收據3紙、「台北士林地方法院檢察署監管
    科」之文書1紙、法務部臺北地檢署監管科「張金華」書記
    官服務證1張、0000000000號、0000000000號之摩托羅拉、
    諾基亞行動電話各1支（含SIM卡）、物品發還領據1聯、照
    片4幀可資佐憑（分見偵查卷第23至37頁），上開補強證據
    已足資擔保被告所為之上開任意性自白之真實性，是本案事
    證已明確，被告犯行洵堪認定，應予依法論科。
三、論罪科刑之理由：
    (一)按刑法所謂公印，係指公署或公務員職務上所使用之印信
      而言，又所謂公印或公印文，係專指表示公署或公務員資
      格之印信而言，即俗稱大印與小官印及其印文（最高法院
      22年上字第1904號及69年台上字第693號判例意旨可資參
      照），又公印之形式凡符合印信條例規定之要件而製頒，
      無論為印、關防、職章、圖記，如足以表示其為公務主體
      之同一性者，均屬之（最高法院89年台上字第3155號判決
      意旨可參）。而不符印信條例規定或不足以表示公署或公
      務員之資格之印文，即不得謂之公印文，僅為普通印文。
      查本案偽造之「臺北地檢署監管科收據」收據3紙、「台
      北士林地方法院檢察署監管科」文書1紙，均為冒用公署
      名義所為之文書，顯屬於公文書，其上偽造「鄭世揚」及
      「檢察行政處鑑」等印文，均非依印信條例規定，由上級
      機關所製發之印信蓋印，以表示該機關之資格者甚明，自
      非公印文，僅屬通常印文。核被告所為，係犯刑法第216
      條、第211條之行使偽造公文書罪（「臺北地檢署監管科
      收據」收據、「台北士林地方法院檢察署監管科」文書）
      、刑法第212條之偽造特種文書（法務部臺北地檢署監管
      科「張金華」書記官服務證）、第158條第1項之僭行公務
      員職權罪、刑法第339第1項之詐欺取財罪。
    (二)又偽造印文之行為，係偽造公文書之階段行為；偽造公文
      書進而持以行使，偽造之低度行為，應分別為行使之高度
      行為所吸收，均不另論罪。被告接續對告訴人乙○○為前
      揭犯行，其中於同日下午16時50分許所為詐欺犯行，告訴
      人乙○○並未因而交付財物，要屬未遂，然與被告及詐欺
      集團所為既遂犯行，應論以接續一罪之詐欺既遂罪，不再
      論詐欺未遂罪。又檢察官起訴書原認被告成立刑法第216
      條、第212條之行使偽造特種文書罪嫌，惟查，證人乙○
      ○於偵查時已證稱「他說是檢察官叫他來的，他並沒有將
      拿出證件」等語（見偵查卷第56頁），而被告於本院審理
      時亦自承服務證係置放於衣服口袋中，並未提出給被害人
      行使等語，是起訴書此部分所載，顯有誤會，惟此業經蒞
      庭檢察官於審理時當庭更正，併予說明。
    (三)被告與自稱為「鄭檢」、某年籍姓名不詳之女子及其他詐
      騙集團成員間，均有犯意聯絡、各有行為分擔，皆為共同
      正犯。又按95年7月1日修正施行之刑法刪除牽連犯之立法
      理由稱：目前實務上以牽連犯予以處理之案例，在適用上
      ，得視其具體情形，論以想像競合犯等語，則自然行為概
      念之一行為，原經法律評價為二以上之行為，且認有牽連
      關係而依牽連犯規定從一重處斷者，於牽連犯廢除施行後
      ，宜改評價為單一行為，始合乎社會之通念。被告與其他
      詐騙集團成員共同持偽造之公文書及偽造特種文書、冒充
      公務員身份於同一日向被害人乙○○詐領其存款行為，就
      社會一般通念，咸認只有一個行使偽造之公文書、偽造特
      種文書、冒充公務員身份向被害人詐領存款行為，然在法
      律評價上，實務上原認被告有行使偽造文書行為及詐欺取
      財行為之二行為（認詐欺取財與僭行公務員職權係一行為
      ），復認二行為間有牽連關係，而應依牽連犯從一重罪處
      斷，立法將牽連犯規定刪除，並於95年7月1日施行，若猶
      將之評價為法律犯罪概念之二行為，而予以併合處罰，勢
      難以契合人民的感情，自宜改認被告係出於一個犯意，實
      行一個犯罪行為，而侵害國家法益、社會法益及個人法益
      ，該當於行使偽造公文書、偽造特種文書、僭行公務員職
      權及詐欺取財罪之四個犯罪構成要件，即一行為觸犯數罪
      名，而依想像競合犯論以刑法第第216條、第211條行使偽
      造公文書罪。
    (四)被告有前揭判決科刑及執行紀錄，此有臺灣高等法院被告
      前案紀錄表可按，其於有期徒刑執行完畢後，5年以內故
      意再犯有期徒刑以上之罪，為累犯，應依刑法第47條第1
      項規定加重其刑。爰審酌被告有前科之素行，此有臺灣高
      等法院被告前案紀錄表1份附卷可按，其犯罪之動機、目
      的係貪圖不法利益，竟共同以詐術騙取無辜被害人財物，
      導致告訴人受有402萬5千元之財產上損害（被害人已取回
      14萬5千元），且其等以行使偽造公文書、並變造特種文
      書，兼以僭行公務員職權之方式，影響檢察署公文書之正
      確性及司法機關公信力，使被害人心慌交付詐欺款項，犯
      罪所生之危害程度甚鉅，復斟酌其生活狀況、智識程度及
      其坦認犯行，犯罪後態度非劣，惟迄仍無完全賠償被害人
      等一切情狀，量處如主文所示之刑，以示懲戒。
四、末以，如附表所示編號1至3所示之物係被告甲○○所有，且
    供本案犯罪所用或犯罪預備之物，業據被告供明在卷，爰分
    依刑法第38第1項第2款規定宣告沒收。至告訴人所提出如附
    表所示編號4所示之「臺北地檢署監管科收據」之公文書2紙
    、「台北士林地方法院檢察署監管科」之公文書1紙，業因
    行使交予告訴人，而非被告所有，雖無從宣告沒收，但其上
    偽造之「鄭世揚」及「檢察行政處鑑」印文各1枚（共6枚）
    ，依刑法第219條規定，均應宣告沒收。扣案之華碩、聲寶
    行動電話各1支（含SIM卡1張），雖為被告所有，然非供本
    案犯罪或預備犯罪之用，亦據被告陳明在卷，爰不為沒收之
    諭知，併此敘明。
據上論斷，應依刑事訴訟法第273條之1第1項、第299條第1項前
段，刑法第28條、第158條第1項、第216條、第211條、第212條
、第339條第1項、第3項、第55條、第47條第1項、第219條、第
38條第1項第2款，刑法施行法第1條之1，判決如主文。
本案經檢察官蕭方舟到庭執行職務。
中    華    民    國    97    年     3     月    5    日
                  刑事第十庭  法  官  呂煜仁
上正本證明與原本無異。
如不服本判決，應於判決送達後10日內向本院提出上訴狀（應抄
附繕本）。告訴人或被害人如對於本判決不服者，應具備理由請
求檢察官上訴，其上訴期間之計算係以檢察官收受判決正本之日
期為準。
                              書記官  陳泰寧
中    華    民    國    97    年    3     月    6     日
附錄論罪科刑法條全文：
中華民國刑法第158條
（僭行公務員職權罪）
冒充公務員而行使其職權者，處3年以下有期徒刑、拘役或5百元
以下罰金。
冒充外國公務員而行使其職權者，亦同。
中華民國刑法第211條
（偽造變造公文書罪）
偽造、變造公文書，足以生損害於公眾或他人者，處1年以上7
年以下有期徒刑。
中華民國刑法第212條
（偽造變造特種文書罪）
偽造、變造護照、旅券、免許證、特許證及關於品行、能力服務
或其他相類之證書、介紹書，足以生損害於公眾或他人者，處1
年以下有期徒刑、拘役或3百元以下罰金。
中華民國刑法第216條
（行使偽造變造或登載不實之文書罪）
行使第210條至第215條之文書者，依偽造、變造文書或登載不實
事項或使登載不實事項之規定處斷。
中華民國刑法第219條
（沒收之特例）
偽造之印章、印文或署押，不問屬於犯人與否，沒收之。
中華民國刑法第339條
（普通詐欺罪）
意圖為自己或第三人不法之所有，以詐術使人將本人或第三人之
物交付者，處5年以下有期徒刑、拘役或科或併科1千元以下罰金
。以前項方法得財產上不法之利益或使第三人得之者，亦同。
前二項之未遂犯罰之。
附表：
┌─┬──────────────────────┬─────────┐
│編│扣 案 物 名 稱                              │所 有 人／備註    │
│號│                                            │                  │
├─┼──────────────────────┼─────────┤
│壹│諾基亞行動電話（0000000000號）、摩拖羅拉行動│甲○○所有與詐欺集│
│  │電話（0000000000號）各壹支（含SIM卡貳張）   │團成員聯絡用（96年│
│  │                                            │度藍保管字第3486號│
│  │                                            │）                │
├─┼──────────────────────┼─────────┤
│貳│「臺北地檢署監管科收據」壹紙                │其上偽造之「鄭世揚│
│  │                                            │」及「檢察行政處鑑│
│  │                                            │」印文各壹枚，不再│
│  │                                            │重複沒收          │
├─┼──────────────────────┼─────────┤
│參│法務部臺北地檢署監管科「張金華」書記官服務  │                  │
│  │證壹張                                      │甲○○所有，其上貼│
│  │                                            │有甲○○照片      │
├─┼──────────────────────┼─────────┤
│肆│偽造之「鄭世揚」、「檢察行政處鑑」印文共陸枚│告訴人提出之「臺北│
│  │                                            │地檢署監管科收據」│
│  │                                            │貳紙、「台北士林地│
│  │                                            │方法院檢察署監管科│
│  │                                            │」壹紙，其上偽造之│
│  │                                            │「鄭世揚」、「檢察│
│  │                                            │行政處鑑」印文    │
└─┴──────────────────────┴─────────┘


司法院資訊處製作；財團法人民間司法改革基金會備份。
